---
title: "Trabalho Pratico 3 Metodos econometricos"
author: "Grupo 9"
date: "31 de outubro de 2022"
output:
  html_document: default
  pdf_document:
    keep_tex: yes
  word_document: default
editor_options:
  markdown:
    wrap: 72

---

** Relatorio Grupo 9 **

Tema: *relatório completo sobre investimento em empresas estatais*

## Questão 0 - Iniciando arquivos e dados

```{r}
library(AER)
library(strucchange)
library(fBasics)
library(quantreg)
library(quantmod)
library(tseries)
library(stargazer)

data <- read.table('ArquivoExercicio3.csv',sep=';',dec='.',header = T)
```
## Questão 1
A partir dos dados brutos, construa os seguintes indicadores e inclua-os no dataframe original.
Em seguida, gere o resumo estatístico da base de dados Dica: se usar o comando base$X<-y, é criada
uma nova coluna na tabela com nome de X contendo a variável y.
a) Book-to-Market= 𝑃𝐿/𝑉𝑎𝑙𝑜𝑟𝑀𝑒𝑟𝑐𝑎𝑑𝑜 com nome de BtM
b) Relação PL e Passivo = 𝑃𝐿/𝑃𝑎𝑠𝑠𝑖𝑣𝑜 com nome de RPLP
c) ROA = 𝐿𝐿 / 𝐴𝑡𝑖𝑣𝑜𝑇𝑜𝑡𝑎𝑙 com nome de ROA
d) ROE= 𝐿𝐿 /𝑃𝐿 com nome de ROE
```{r}
data$BtM <- data$PL / data$ValorMercado
data$RPLP <- data$PL / data$Passivo
data$ROA <- data$LL / data$AtivoTotal
data$ROE <- data$LL / data$PL
summary(data)
```
## Questão 2
Estime o modelo de regressão múltipla a seguir e analise os coeficientes, R^2, R^2 ajustado e o Teste F:
Div𝑖 = 𝛼 + 𝛽1BtM𝑖 + 𝛽2RPLP𝑖 + 𝛽3ROA𝑖 + 𝛽4ROE𝑖 + 𝛽5AtivoTotal
```{r}
reg <- lm(Div ~ BtM + RPLP + ROA + ROE + AtivoTotal, data = data)
summary(reg)
```
O modelo de regressão múltipla da questão possui um R2 de valor numérico de 0,7899. Isso significa que 78,99% da variável dependente Y pode ser explicada pelas variáveis independentes do modelo. Além disso, o modelo possui um R2 ajustado de valor numérico de 0,7764. Isso significa que, ao comparar esse modelo com algum outro modelo semelhante, o nosso modelo inicial descreverá melhor a variável dependente Y do que o segundo modelo da comparação caso esse segundo modelo tenha um R2 ajustado inferior à 0,7764. Vale lembrar que o R2 ajustado é ajustado pelos graus de liberdade do modelo. Por fim, o teste F do modelo tem valor numérico de 58,64, o que é um valor consideravelmente alto. Mas, para conseguir fazer a análise completa do teste F, temos que olhar também para o P-valor do modelo, que é infinitamente pequeno. Desse modo, com a estatística F alta e o P-valor baixo, podemos rejeitar a hipótese nula que afirma que o modelo restrito é o melhor e aceitar o modelo irrestrito.

## Questão 3
Calcule e analise o Fator da Inflação da Variância e a matriz de covariância dos coeficientes
do modelo estimado. Analise os resultados e conclua sobre a adequabilidade da modelagem.
```{r}
vif(reg)
vcov(reg)
```
A priori, o fator de inflação da variância (VIF) é uma maneira de medir a multicolinearidade, que avalia o quanto a variância de um coeficiente de regressão estimado aumenta se as suas preditoras estiverem correlacionadas. Se nenhum fator estiver correlacionado, os VIFs serão todos 1. Se o VIF for igual a 1 não há multicolinearidade entre os fatores, mas se o VIF for maior que 1, as preditoras podem estar moderadamente correlacionadas. A saída abaixo mostra que o VIF para os fatores de BtM, Ativo total e RPLP  são menores que 1.5, o que indica alguma correlação, mas não o suficiente para se preocupar demais com isso. Isso porque um VIF entre 5 e 10 que indica alta correlação, o que pode ser problemático. E se o VIF for acima de 10, segundo Draper e Smith (1998), pode-se assumir que os coeficientes de regressão estão mal estimados devido à multicolinearidade. Logo, os demais fatores, ROA e ROE, estão entre 4,6 e 5, isto é, apresentam média-alta correlação.

## Questão 4
Reestime o modelo retirando o ROA e analise o Fator da Inflação da Variância e a matriz de
covariância dos coeficientes do modelo estimado. Ademais, realize o teste ANOVA para comparar
os dois modelos, sendo este modelo sem a variável ROA o modelo restrito.
```{r}
reg2 <- lm(Div ~ BtM + RPLP + ROE + AtivoTotal, data = data)

vif(reg2)
vcov(reg2)
anova(reg,reg2)
```
Retirando o ROA e analisando novamente o Fator da Inflação da Variância e a matriz de covariância dos coeficientes do modelo estimado, nota-se que todos os fatores apresentaram VIF menor que 1,5, logo, indica alguma correlação, mas não o suficiente para se preocupar com o problema da multicolinearidade. Dessa forma, é menos provável que haja sérios problemas na estimação dos coeficientes de regressão. Ademais, realizou-se o teste ANOVA, considerando o modelo sem a variável ROA o modelo restrito, em que se testa a hipótese de que a média de dois ou mais fatores são iguais. Notem que o p-valor estimado foi igual à 0,4573 (Pr(>F)), ou seja, estatisticamente igual a zero, isto nos leva a não rejeitar a hipótese nula que afirma que as médias são todas iguais.

## Questão 5
Analise os coeficientes, o R^2 Ajustado e a estatística F do modelo.
```{r}
summary(reg2)
```
Este modelo possui um R2 de valor numérico de 0,7884, o que indica que 78,84% da variável dependente é explicada pelas variáveis explicativas do modelo. Em relação ao R2 ajustado, esse coeficiente tem valor numérico de 0,7776, o que significa que, quando comparado a um outro modelo, ele será o escolhido, caso o R2 ajustado do segundo modelo for inferior a este valor. Agora, caso o R2 ajustado do segundo modelo for superior à 0,7776, ele explicará melhor a variável dependente. Por fim, o teste F do modelo tem estatística equivalente à 73,57, enquanto o P-valor do modelo (estatística também necessária para avaliar o teste F) vale um número infinitamente pequeno. Desse modo, pode-se rejeitar a hipótese nula que afirma que o modelo restrito é o melhor e aceitar o modelo irrestrito.
## Questão 6
Crie o gráfico de dispersão, histograma e o gráfico quantil-quantil dos resíduos da regressão.
Analise os gráficos gerados.
```{r}
par(mfrow=c(2, 2))
plot(reg2$residuals)
hist(reg2$residuals)
qqPlot(reg2$residuals)
```
A priori, os gráficos de dispersão de cada variável explicativa contra a variável resposta permite verificar, preliminarmente, tendências e valores atípicos. Assim é possível visualizar tais fatores para os resíduos da regressão e notar a presença de alguns outliers (valores atípicos que não seguem a linha tendenciosa explícita no gráfico). Ademais, em relação ao histograma, outro tipo de gráfico utilizado com a finalidade de analisar tais tendências frequentistas, é visualmente notável que a frequência mais evidente e recorrente do resíduo de regressão é localizada no fator 0e +00 (assim como no primeiro gráfico). No último gráfico, o gráfico quantil-quantil, é possível notar, a partir da declividade da curva azulada, a linha de tendência, que majoritariamente se localiza no fator 0e+00 mas, como dito anteriormente, apresenta a declividade e alguns outliers, demonstrando que não segue uma 100% retilínea.
## Questão 7
Realize e analise os seguintes testes de normalidade nos resíduos da regressão, citando a H0 e
H1 de cada um:
a) Teste de Shapiro
b) Teste Jarque-Bera
c) Teste de Breusch-Pagan
d) Teste de Durbin-Watson
```{r}
shapiro.test(reg2$residuals)
jarque.bera.test(reg2$residuals)
bptest(reg2)
dwtest(reg2)
```
O teste de Shapiro é utilizado para avaliar se a distribuição dos residos é semelhante a uma distribuição normal. Desse modo, a sua hipótese nula (H0) seria: a distribuição é semelhante a uma distribuição normal e a sua hipótese alternativa  (H1) seria: a distribuição não é semelhante a uma distribuição normal. No caso estimado, como o P-valor do modelo é muito baixo, há uma chance muito pequena de se rejeitar a hipótese nula e estar errado, logo, aceitamos a hipótese nula proposta.
O teste Jarque-Bera, por sua vez, é utilizado para testar a normalidade do modelo, ou seja, se o modelo pertence ou não à uma distribuição normal. Dessa forma, a hipótese nula (H0) seria: y1, y2, . . . , yn ∼ N(µ, σ2 ) enquanto a hipótese alternativa seria que o modelo não pertence à uma distribuição normal. No caso do nosso modelo testado, como o P-valor também é muito baixo, a hipótese nula não é rejeitada.
O teste de Breusch-Pagan testa a heterocedasticidade do modelo. Ou seja, ele testa se o modelo apresenta  variâncias do termo de perturbação não iguais para todas as observações. Desse modo, a hipótese nula (H0) será que as variâncias são diferentes nas observações e a hipótese alternativa (H1) será que as variâncias não são diferentes. Desse modo,  como o P-valor é infinitamente baixo, a hipótese nula não é rejeitada.
O teste de Durbin-Watson testa a presença de autocorrelação entre os erros do modelo. Ou seja, ele testa se os erros das observações são correlacionados ou não. Desse modo, a sua hipótese nula (H0) será que os erros são correlacionados enquanto a hipótese alternativa (H1) será que esses erros não são correlacionados. Pelo resultado do nosso teste, como o P-valor é alto (0,3524) nós rejeitamos a nossa hipótese nula e aceitamos a hipótese alternativa, em que os erros do modelo não estão correlacionados.
## Questão 8
Realize os testes de heterocedasticidade (White e Breusch-Pagan) para verificar a
heterocedasticidade nos resíduos do modelo e analise o resultado dos mesmos.7
```{r}
paste("----- TESTE BP -----")
bptest(reg2)
reg3 <- lm(Div ~
             BtM * RPLP +
               BtM * ROE +
               BtM * AtivoTotal +
               RPLP * ROE +
               ROE * AtivoTotal
               + I(AtivoTotal^2) + I(BtM^2)
               + I(RPLP^2) + I(ROE^2), data = data)
paste("----- TESTE WHITE -----")
bptest(reg3)
```
A priori, é importante diferenciar o conceito de homocedasticidade e heterocedasticidade. Desse modo, respectivamente, o primeiro conceito afirma que a variância dos erros E, condicionada aos valores das variáveis explanatórias, será constante. Em contrapartida, na heterocedasticidade,  a variância dos erros será diferente para cada valor condicional de Xj. Assim, na presença de heterocedasticidade dos erros, os estimadores de MQO continuam sendo não viesados e consistentes, mas deixam de ser eficientes (ou seja, não possuem mais variância mínima). Outra importante consequência da heterocedasticidade é o viés do estimador da variância de beta, mesmo para amostras grandes (inconsistência). Como resultado, as estatísticas de teste t e F deixam de ser válidas, pois dependem da variância do estimador. Assim, duas formas de identificar a heterocedasticidade são os testes estatísticos: Teste de Breusch-Pagan e o Teste de White. Logo, analisando as saídas do R a seguir, nota-se que, em ambos os testes o p-valor é não significativo (<5%). Dessa forma, a probabilidade de erro ao rejeitar H0 é menor que 0,05. Em outras palavras, há fortíssimas evidências para afirmarmos que os erros são heterocedásticos pois ao fazermos tal afirmação estaríamos sujeitos a uma chance de erro menores que 0,05.
## Questão 9
Realize o teste RESET para verificar problemas de forma funcional no modelo e analise o
resultado do teste. Conclua sobre a validação do modelo estimado.
```{r}
reset(reg2)
```
Uma vez que o p-valor não atinge o nível de significância, sendo ele 0,05, e o p-valor ter apenas 0,0017, o modelo deve ser considerado. Assim, podemos descartar a hipótese nula de que um modelo com potencias é melhor do que o modelo proprio, ou seja, o modelo próprio sem potências é melhor que o modelo com potências.
## Questão 10
Estime a matriz de covariância com erros padrão de White e o valor dos coeficientes corrigidos.
Dica: procure sobre a função “coeftest”.
```{r}
vcovHC(reg2)
vcov(reg2)
```
## Questão 11
Estime o modelo de regressão múltipla a seguir e analise os coeficientes, R2, R2 ajustado e o Teste F:
log(Div𝑖) = 𝛼 + 𝛽1BtM𝑖 + 𝛽2RPLP𝑖 + 𝛽3ROE𝑖 + 𝛽4log(AtivoTotal𝑖 )
```{r}
reg4 <- lm(log(Div) ~ BtM + RPLP + ROE + log(AtivoTotal), data = data)
summary(reg4)
```
O modelo possui um R2 igual a 0,9737, o que significa que 97,37% da variável dependente Y é explicada pelas variáveis independentes explicativas. Já o R2 ajustado do modelo vale 0,9723, o que significa que, ao compará-lo com algum outro modelo, o modelo inicial será o escolhido se o R2 ajustado do segundo modelo for menor que 0,9737. É bom ressaltar que o R2 ajustado é ajustado pelos graus de liberdade do modelo. Por fim, o teste F do modelo tem estatística igual à 730.3, e o P-valor do modelo corresponde a um número infinitamente pequeno. Desse modo, pode-se rejeitar a hipótese nula que afirma que o modelo restrito é o melhor e aceitar o modelo irrestrito.
## Questão 12
Refaça os testes propostos nas questões 7,8 e 9. Conclua sobre a validade da modelagem e os
efeitos da reespecificação do modelo.
```{r}
paste("--- Teste de Shapiro ---")
shapiro.test(reg4$residuals)
paste("--- Teste Jarque-Bera ---")
jarque.bera.test(reg4$residuals)
paste("--- Teste de Breusch-Pagan ---")
bptest(reg4)
paste("--- Teste de Durbin-Watson ---")
dwtest(reg4)
reg4White <- lm(log(Div) ~
             BtM * RPLP +
               BtM * ROE +
               BtM * log(AtivoTotal) +
               RPLP * ROE +
               ROE * log(AtivoTotal)
               + I(log(AtivoTotal)^2) + I(BtM^2)
               + I(RPLP^2) + I(ROE^2), data = data)
paste("--- Teste de White ---")
bptest(reg4White)
paste('--- Teste Reset ---')
reset(reg4)
```
Para o referente aos testes da questão 7, todos os testes refeitos com o novo modelo tiveram um p-valor significativo, em contra-partida dos feitos anteriormente que o tinham abaixo do nível de significância. Sendo que para os testes Shapiro-Wilk, Jarque-Bera, Breusch-Pagan, e Durbin-Watson, os valores foram do p-valor foram respectivamente: 0,2978; 0,3339; 0,1093; 0,1288. Para o modelo de Shapiro-Wilk isso irá significar que a distribuição do erro não se aproxima de uma distribuição normal. Enquanto isso, para o modelo de Jarque-Bera isso irá significar que a distribuição não se aproxima de uma distribuição normal . Já para o teste Breusch-Pagan, que testa se o modelo apresenta variâncias do termo de perturbação não iguais para todas as observações, ao obter um p-valor alto, essa hipótese é rejeitada. Ainda, para Durbin- Watson que testa a presença de autocorrelação entre os erros do modelo, por obter um p-valor alto, essa hipótese é rejeitada.
Já para o que refere aos testes presentes na questão 8, os testes de heterocedasticidade, White e Breusch-Pagan, no caso da refeita do teste White com o novo modelo o p-valor será significativo, diferente do visto inicialmente, com o valor de 0,2929, e o Breusch-Pagan teve valor não significativo, assim como anteriormente, ou seja, abaixo de 0,05. Isso impactará apenas na visão da hipótese White, que testa se o modelo apresenta variâncias do termo de perturbação não iguais para todas as observações com as variáveis interligadas, descartando-a.
Por fim, para o teste RESET, feito anteriormente na questão 9, que tinha dado um p-valor não significativo, agora tem, sendo ele 0,1088, portanto não podemos descartar sua hipótese nula.

## Questão 13
Faça análise gráfica e estatística para presença de outliers.
```{r}
par(mfrow=c(2,2))
plot(reg4)
```
```{r}
par(mfrow=c(1,2))
hist(reg4$residuals)
a <- qqPlot(reg4)
```
Por essas analises, encontramos 3 possiveis outliers 32, 40, 49
## Questão 14
Reestime o modelo excluindo os outliers e faça uma tabela comparativa dos modelos com e
sem outliers. Analise a robustez do modelo

Primeiro, fazendo uma função para facilitar a analise da robustez:
```{r}
robustes <- function(data,reg, vector_area) {
  results <- matrix(,
    nrow = 10000,
    ncol = length(names(reg$coefficients)))
  name_coeficientes <- names(reg$coefficients)

  colnames(results) <- name_coeficientes
  for (i in 1:10000) {
    index_amostras <- sample(1:dim(data)[1],size= dim(data)[1], T)
    amostra <- data[index_amostras,]
    mod <- lm(log(Div) ~ BtM + RPLP + ROE + log(AtivoTotal), data = amostra)
    results[i,] <- mod$coefficients
  }
  par(mfrow = vector_area,
      mar = c(2, 2, 2, 2))
  name <- name_coeficientes[1]
  Hist <- hist(results[, name], plot = F, breaks = 100)
  plot(Hist, main = name, xlab = "", col = ifelse(Hist$breaks <= quantile(results[, name], 0.025), "red", ifelse(Hist$breaks >= quantile(results[, name], 0.975), "red", "white")),
       xlim = c(-9,-5))

  name <- name_coeficientes[2]
  Hist <- hist(results[, name], plot = F, breaks = 100)
  plot(Hist, main = name, xlab = "", col = ifelse(Hist$breaks <= quantile(results[, name], 0.025), "red", ifelse(Hist$breaks >= quantile(results[, name], 0.975), "red", "white")),
       xlim = c(-0.8,-0.2))

  name <- name_coeficientes[3]
  Hist <- hist(results[, name], plot = F, breaks = 100)
  plot(Hist, main = name, xlab = "", col = ifelse(Hist$breaks <= quantile(results[, name], 0.025), "red", ifelse(Hist$breaks >= quantile(results[, name], 0.975), "red", "white")),
       xlim = c(-1,2))

  name <- name_coeficientes[4]
  Hist <- hist(results[, name], plot = F, breaks = 100)
  plot(Hist, main = name, xlab = "", col = ifelse(Hist$breaks <= quantile(results[, name], 0.025), "red", ifelse(Hist$breaks >= quantile(results[, name], 0.975), "red", "white")),
       xlim = c(-0.6,0.6))

  name <- name_coeficientes[5]
  Hist <- hist(results[, name], plot = F, breaks = 100)
  plot(Hist, main = name, xlab = "", col = ifelse(Hist$breaks <= quantile(results[, name], 0.025), "red", ifelse(Hist$breaks >= quantile(results[, name], 0.975), "red", "white")),
       xlim = c(1,1.3))
}
```
```{r}
outliers <- c(32,40,49)
dataSemOutliers <- data[-outliers,]
reg4SemOutliers <- lm(log(Div) ~ BtM + RPLP + ROE + log(AtivoTotal), data = data[-outliers,])

robustes(data,reg4, c(3,2))
```
```{r}
robustes(dataSemOutliers,reg4, c(3,2))
```
Com os testes de robustez a maior descrepancia está no grafico RPLP, com outliers o desvio padrão dele foi maior do que o grafico sem outliers.
```{r}
stargazer(reg4,reg4SemOutliers,type="text",column.labels = c("Com Outliers", "Sem Outliers"))
```
As principais diferenças foi a redução do desvio padrão dos residuos, entretanto impactou o R2 ajustado em 0.004 a mais, um valor relativamente baixo, sem uma mudança significativa nos coeficientes.